臺灣桃園地方法院刑事判決
110年度簡上字第233號
上  訴  人  
即  被  告  林永年


上列上訴人即被告因傷害等案件，不服本院中華民國110年4月19
日所為110年度桃簡字第125號第一審刑事簡易判決（聲請簡易判
決處刑案號：109年度調偵字第2201號號），提起上訴，本院管
轄之第二審合議庭判決如下：
    主  文
上訴駁回。
    事  實
一、林永年於民國109年6月28日下午4時55分許（聲請簡易判決
    處刑書誤載為下午4時許，應予更正），與其配偶盧慧娟在
    桃園市○○區○○路000號之統一超商內繳費時，因不滿超商店
    員陳賀宇之服務態度，竟基於強暴公然侮辱之犯意，在該不
    特定人得以共見共聞之場所，以「幹」、「操你媽的」等語
    辱罵陳賀宇，並朝陳賀宇吐口水，以此強暴方式公然侮辱陳
    賀宇，足以貶損陳賀宇之名譽及社會評價。嗣陳賀宇至收銀
    櫃檯前方與林永年理論，林永年另基於傷害之犯意，徒手朝
    陳賀宇左側下巴揮擊，致陳賀宇受有左側下巴及顳顎關節處
    挫傷之傷害。
二、案經陳賀宇訴由桃園市政府警察局蘆竹分局報告臺灣桃園地
    方檢察署檢察官偵查後聲請簡易判決處刑。
    理  由
一、證據能力部分：
㈠、被告林永年爭執證人即告訴人陳賀宇於警詢中之證述無證據
    能力等語，本院審酌證人陳賀宇業於本院審理時到庭作證，
    且其於本院審理時所述與警詢中之陳述尚無明顯不符，自無
    引用其於警詢時所為陳述之必要，爰依刑事訴訟法第159條
    第1項規定，認其於警詢時之陳述無證據能力。其餘認定被
    告有本件犯行之下述供述證據，公訴人、被告於本院準備程
    序中均表示不予爭執，復未於本案言詞辯論終結前聲明異議
    ，本院審酌該等證據資料製作時之情況，並無違法不當及證
    明力明顯過低之瑕疵，以之作為證據應屬適當，依刑事訴訟
    法第159 條之5 第2 項規定，均得作為證據。
㈡、被告爭執證人陳賀宇提出之診斷證明書無證據能力云云，惟
    按除顯有不可信之情況外，從事業務之人於業務上或通常業
    務過程所需製作之紀錄文書、證明文書得為證據，刑事訴訟
    法第159條之4第2款定有明文。又依醫師法第12條第1項規定
    ，醫師執行醫療業務時應製作病歷，該項病歷資料係屬醫師
    於醫療業務過程中依法所必須製作之紀錄文書，每一醫療行
    為雖屬可分，但因其接續看診行為而構成整體性之醫療業務
    行為，其中縱有因訴訟目的而尋求醫師之治療，惟對醫師而
    言，仍屬其醫療業務行為之一部分，仍應依法製作病歷，從
    而依據該病歷資料而製成之診斷證明書與通常醫療行為所製
    作之病歷無殊，自屬刑事訴訟法第159條之4第2款所稱從事
    業務之人於業務上所須製作之紀錄文書，依上述規定自應具
    有證據能力。卷附證人陳賀宇之敏盛綜合醫院診斷證明書（
    見偵卷第53頁），係醫師於業務上所製作之證明文書，復查
    無該文書有任何虛飾之顯不可信情況，依上開說明，自有證
    據能力。至於其餘本判決所引用之非供述證據部分，與本案
    均有關連性，亦無證據證明係實施刑事訴訟程序之公務員以
    不法方式所取得，依刑事訴訟法第158條之4反面解釋，均有
    證據能力。
㈢、至於被告爭執證人吳嵩楠於警詢之證述無證據能力等語，惟
    本判決並未引用上開供述證據作為認定被告有罪之證據，自
    無庸論述其證據能力。
二、訊據被告矢口否認有何強暴公然侮辱及傷害犯行，辯稱：陳
    賀宇拒絕幫我太太盧慧娟蓋章，態度很惡劣，公然侮辱我跟
    我太太，他跑去休息室裡，我認為他是預備要傷人，所以我
    先反擊，我打他、罵他髒話、對他吐口水，是在我氣急敗壞
    下所做的反擊行為，我是正當防衛等語。經查：
㈠、被告於109年6月28日下午4時55分許，在桃園市○○區○○路000
    號之統一超商內，因不滿超商店員陳賀宇對其配偶盧慧娟之
    服務態度，遂以「幹」、「操你媽的」等語辱罵陳賀宇，且
    朝陳賀宇吐口水，復於陳賀宇至收銀櫃檯前方與其理論之際
    ，徒手朝陳賀宇左側下巴揮擊等情，業據被告坦認在卷（見
    偵卷第7至14頁，原審卷第46頁、本院簡上卷第62頁），核
    與證人陳賀宇於本院審理中、證人盧慧娟於警詢時之證述情
    節相符（見本院簡上字卷第91至92頁、偵卷第35至37頁），
    並有統一超商店內監視器畫面翻拍照片在卷為憑（見原審卷
    第63頁）；又陳賀宇於案發後隨即至敏盛綜合醫院急診，經
    醫師診斷受有左側下巴及顳顎關節處挫傷之傷勢一節，有該
    院診斷證明書附卷可參（見偵卷第53頁），該診斷證明書所
    載之傷勢，核與陳賀宇所證遭被告徒手揮擊左側下巴可能造
    成之傷勢狀況相當，並無特別違常之處，足徵陳賀宇所受前
    揭傷勢，確係遭被告徒手揮擊所致。從而，被告公然辱罵陳
    賀宇、朝陳賀宇吐口水，並徒手揮擊陳賀宇左側下巴，致其
    受有左側下巴及顳顎關節處挫傷等事實，均堪認定。
㈡、被告固辯稱其辱罵、吐口水及揮擊陳賀宇係出於正當防衛云
    云，惟查：
  1.按正當防衛之要件為「對於現在不法之侵害，而出於防衛自
    己或他人權利之行為」，是行為人應具防衛之意思，且行為
    之目的係在防止現在不法之侵害，始得謂為正當防衛，如侵
    害業已過去或尚未發生，即無正當防衛可言 。
  2.被告於警詢中供稱：陳賀宇沒有攻擊但有持續挑釁等語（見
    偵卷第8頁），於本院準備程序時供稱：陳賀宇從休息室走
    出來後，沒有罵我，也沒有打我等語（見本院簡上卷第62頁
    ）；而證人陳賀宇於本院審理時證稱：當天我在幫林永年的
    老婆結帳繳費時，他們覺得我的態度很差，林永年就對我辱
    罵、傷害、人身攻擊、吐我口水；他講一些三字經問候我家
    人，我就進去休息室裡面休息一下，我才出來準備要跟他理
    論的時候，他就去旁邊拿籃子準備打我，最後他就打我左下
    顎，我左下顎挫傷，我沒有動手，就等警察到；我沒有準備
    要攻擊被告或被告的太太，也沒有辱罵他們等語（見本院簡
    上卷第91至92頁），依被告上開供述及陳賀宇之證述可知，
    被告對陳賀宇辱罵、吐口水及徒手揮擊陳賀宇左側下巴之際
    ，陳賀宇均未有辱罵或傷害被告之不法侵害行為，被告所為
    顯非出於防衛之意思，而係出於強暴公然侮辱及傷害之犯意
    而為，自與正當防衛之要件不符，無從阻卻強暴公然侮辱及
    傷害罪之成立，被告所辯自無可採。
㈢、至於被告主張本件係因陳賀宇拒絕依稽徵機關委託便利商店
    代收稅款作業要點（下稱代收稅款要點）之規定，於盧慧娟
    繳納108年度綜合所得稅之繳款書上加蓋店章，始發生本件
    衝突等語。按代收稅款要點第3條第2項第1點、第7條第1項
    前段規定：本要點適用範圍如下：…申報自繳稅款…綜合所得
    稅；便利商店代收稅款時，應讀取繳款書、傳繳通知書或繳
    納單條碼資料後，列印交易明細表連同加蓋店章之繳款書收
    據聯及其他各聯或傳繳通知書交納稅義務人收執。依上開要
    點規定，陳賀宇於點收繳稅款項無誤後，應於繳款書上蓋用
    門市戳章。而陳賀宇於收款之初雖以已列印小白單（即「代
    收款專用繳款書證明（顧客聯)」）為由，未於繳款書上蓋
    用門市戳章，然其嗣於盧慧娟要求下，已在繳款書上蓋用戳
    章，有被告提出之繳款書影本在卷可稽（見本院簡上卷第19
    頁），被告如認陳賀宇服務態度不佳，本可循合法管道向陳
    賀宇之僱主即統一超商申訴，然被告於其生命、身體安全在
    現實上未遭陳賀宇不法侵害之際，對陳賀宇辱罵、吐口水及
    揮擊下巴，已構成強暴公然侮辱及傷害等犯行，被告上開辯
    詞，僅涉其犯罪之動機，尚無從解免其罪責。
㈣、綜上所述，本件事證明確，被告所辯不足採信，其犯行洵堪
    認定，應依法論科。
三、論罪科刑：
㈠、按刑法第309條第2項所謂強暴，應指對被害人身體施以不法
    腕力或體力而使人在精神上、心理上感到難堪或不快者而言
    ，以吐口水方式對陳賀宇公然侮辱，係對陳賀宇施加有形之
    不法體力，應屬強暴行為。
㈡、核被告所為，係分別犯刑法第309條第2項之強暴公然侮辱罪
    、同法第277條第1項之傷害罪。聲請簡易判決處刑書就被告
    辱罵陳賀宇且吐口水部分，僅論以刑法第309條第1項公然侮
    辱罪，尚有未洽，惟因基本社會事實同一，且經本院當庭告
    知可能涉犯上開罪名（見本院簡上卷第62頁、第89頁），爰
    依法變更起訴法條。被告於同一地點，先以言詞辱罵陳賀宇
    ，復朝陳賀宇吐口水，其前後行為均係基於單一公然侮辱之
    犯意，於密接之時間為之，且侵害同一法益，應視為數個舉
    動之接續施行，屬接續犯而僅論以一罪。
㈢、被告所為上開2罪，犯意各別，行為互殊，應分論併罰。 
四、原審以被告犯罪事證明確，適用刑法第277條第1項、第309
    條第2項、第41條第1項前段，刑法施行法第1條之1第1項等
    規定，並審酌被告因不滿陳賀宇之服務態度，竟不思以理性
    方式溝通，或循合法管道向統一超商反應，率以足以貶損陳
    賀宇社會評價之輕蔑言語辱罵陳賀宇，並朝陳賀宇吐口水，
    更徒手毆打陳賀宇，顯然欠缺尊重他人名譽、身體之觀念，
    而陳賀宇職司超商店員，固應協助消費者任何超商提供之服
    務，縱認陳賀宇服務態度不佳，亦可反應予超商主管知悉，
    由主管為相對應之處置，不代表陳賀宇因此需接受消費者以
    難堪字眼辱罵、甚或是承受消費者之傷害行為，被告所為非
    是；衡量被告之犯罪動機、手段、目的及所生損害，迄今對
    其自身作為毫無反思，亦未獲陳賀宇諒解之犯後態度，兼衡
    陳賀宇之量刑意見，暨被告五專畢業之智識程度、家庭經濟
    狀況小康等一切情狀，分別量處被告拘役55日、有期徒刑4
    月，並均諭知易科罰金之折算標準，核其認事用法均無違誤
    ，量刑亦屬妥適。被告提起本件上訴，猶執前詞否認犯行，
    指摘原判決不當，洵無足採。從而，本件被告上訴為無理由
    ，應予駁回。
據上論斷，應依刑事訴訟法第455 條之1 第1 項、第3 項、第36
8 條，判決如主文。
本案經檢察官王柏淨聲請簡易判決處刑，檢察官黃翎樵到庭執行
職務。 
中　　華　　民　　國　　111 　年　　2 　　月　　25　　日
                  刑事第九庭審判長法    官  陳品潔
　　　　　　　　　
　　　　　　　　　                法    官  謝承益
　　　　　　　　　
　　　　　　　　　                法    官  蔣彥威
以上正本證明與原本無異。
不得上訴。
　　　　　　　　　　　　　　　    書 記 官　賴葵樺
中　　華　　民　　國　　111 　年　　2 　　月　　25　　日